---
title: "Vectores"
format: html
editor: visual
---

## Introducción a los vectores en R

Un vector es una estructura unidimensional que almacena varios elementos del mismo tipo. En R, los vectores son una de las bases del trabajo con datos y muchas funciones operan directamente sobre ellos.

```{r}
x <- c(2.5, 4.1, 7.8)
z <- c("rojo", "verde", "azul")
w <- c(TRUE, FALSE, TRUE)

x
z
w

class(x)
class(z)
length(w)
```

::: callout-note
## Ejercicio

1.  Blala

```{=html}
<!-- -->
```
1.  ::: {.callout-tip collapse="true" icon="false"}
    ## Solución

    blabla
    :::
:::

## Creación de vectores

Los vectores pueden crearse manualmente, mediante secuencias o repitiendo valores. Esto permite generar conjuntos de datos de manera rápida según lo que se necesite representar.

```{r}
a <- c(10, 20, 30, 40)
b <- 1:10
c1 <- seq(from = 0, to = 20, by = 5)
d <- rep(3, times = 5)
e <- rep(c("A", "B"), times = 3)

a
b
c1
d
e
```

::: callout-note
## Ejercicio

Blabla

1.  ::: {.callout-tip collapse="true" icon="false"}
    ## Solución

    blabla
    :::
:::

## Coerción de tipos

En R, un vector debe contener elementos del mismo tipo. Cuando se mezclan números, texto o valores lógicos, R convierte los elementos a un tipo común.

```{r}
v1 <- c(1, 2, 3)
v2 <- c(1, 2, "3")
v3 <- c(TRUE, FALSE, 5)
v4 <- c(TRUE, "hola", 8)

v1
v2
v3
v4

class(v1)
class(v2)
class(v3)
class(v4)
```

::: callout-note
## Ejercicio

Blabla

1.  ::: {.callout-tip collapse="true" icon="false"}
    ## Solución

    blabla
    :::
:::

## Indexación de vectores

La indexación permite extraer elementos específicos de un vector. Esto puede hacerse por posición, seleccionando varios índices o excluyendo algunos valores.

```{r}
x <- c(12, 25, 18, 30, 22)

x[1]
x[3]
x[c(2, 4, 5)]
x[-2]
x[length(x)]
```

::: callout-note
## Ejercicio

Blabla

1.  ::: {.callout-tip collapse="true" icon="false"}
    ## Solución

    blabla
    :::
:::

## Modificación de vectores

Los vectores pueden modificarse después de haber sido creados. Se pueden reemplazar valores individuales, cambiar varios al mismo tiempo o agregar nuevos elementos.

```{r}
x <- c(5, 10, 15, 20)

x[2] <- 99
x

x[c(1, 4)] <- c(100, 200)
x

x <- c(x, 300)
x
```

::: callout-note
## Ejercicio

Blabla

1.  ::: {.callout-tip collapse="true" icon="false"}
    ## Solución

    blabla
    :::
:::

## Operadores relacionales

Los operadores relacionales permiten comparar elementos de un vector con un valor. El resultado de estas comparaciones es un vector lógico formado por `TRUE` y `FALSE`.

```{r}
x <- c(4, 7, 2, 9, 7)

x == 7
x != 7
x > 5
x < 5
x >= 7
x <= 4
```

::: callout-note
## Ejercicio

Blabla

1.  ::: {.callout-tip collapse="true" icon="false"}
    ## Solución

    blabla
    :::
:::

## Filtrado con vectores lógicos

Los resultados lógicos pueden utilizarse para seleccionar solo los elementos que cumplan una condición. Esta forma de filtrado es una de las más importantes en R.

```{r}
x <- c(4, 7, 2, 9, 7, 12)

x[x > 5]
x[x == 7]
x[x > 5 & x < 10]
x[x < 4 | x > 8]
```

::: callout-note
## Ejercicio

Blabla

1.  ::: {.callout-tip collapse="true" icon="false"}
    ## Solución

    blabla
    :::
:::

## Operadores lógicos y pertenencia

Los operadores lógicos permiten combinar condiciones, mientras que `%in%` sirve para verificar si ciertos elementos pertenecen a un conjunto de valores.

```{r}
x <- c(2, 4, 6, 8, 10, 12)

x > 4 & x < 10
x < 4 | x > 10
!(x > 6)

x %in% c(4, 10, 15)
x[x %in% c(4, 10, 15)]
```

::: callout-note
## Ejercicio

Blabla

1.  ::: {.callout-tip collapse="true" icon="false"}
    ## Solución

    blabla
    :::
:::

## La función which()

La función `which()` devuelve las posiciones de los elementos que cumplen una condición. Es útil cuando interesa identificar en qué lugar del vector aparece un valor.

```{r}
x <- c(15, 22, 18, 22, 10)

which(x == 22)
which(x > 15)
which.max(x)
which.min(x)
```

::: callout-note
## Ejercicio

Blabla

1.  ::: {.callout-tip collapse="true" icon="false"}
    ## Solución

    blabla
    :::
:::

## Nombres en vectores

Los elementos de un vector pueden recibir nombres para facilitar su identificación. Esto permite acceder a ellos no solo por posición, sino también por etiqueta.

```{r}
calificaciones <- c(90, 85, 78)
names(calificaciones) <- c("Ana", "Luis", "Marta")

calificaciones
names(calificaciones)

calificaciones["Luis"]

names(calificaciones)[3] <- "Carlos"
calificaciones
```

::: callout-note
## Ejercicio

Blabla

1.  ::: {.callout-tip collapse="true" icon="false"}
    ## Solución

    blabla
    :::
:::

## Funciones útiles sobre vectores

Existen funciones que permiten resumir el contenido de un vector, obtener estadísticas simples, ordenar valores o identificar elementos distintos.

```{r}
x <- c(8, 3, 10, 3, 5, 8, 12)

length(x)
sum(x)
mean(x)
min(x)
max(x)

sort(x)
unique(x)
```

::: callout-note
## Ejercicio

Blabla

1.  ::: {.callout-tip collapse="true" icon="false"}
    ## Solución

    blabla
    :::
:::

## Tablas de frecuencia con table()

La función `table()` cuenta cuántas veces aparece cada valor dentro de un vector. Es especialmente útil cuando se trabaja con categorías o respuestas repetidas.

```{r}
frutas <- c("manzana", "pera", "manzana", "uva", "pera", "manzana")

table(frutas)
prop.table(table(frutas))
```

::: callout-note
## Ejercicio

Blabla

1.  ::: {.callout-tip collapse="true" icon="false"}
    ## Solución

    blabla
    :::
:::

## Valores faltantes (NA)

En R, los datos faltantes se representan con `NA`. Estos valores deben tratarse con cuidado porque afectan cálculos y comparaciones.

```{r}
x <- c(10, 20, NA, 40, 50)

x
is.na(x)

mean(x)
mean(x, na.rm = TRUE)

sum(x)
sum(x, na.rm = TRUE)
```

::: callout-note
## Ejercicio

Blabla

1.  ::: {.callout-tip collapse="true" icon="false"}
    ## Solución

    blabla
    :::
:::

## Operaciones vectorizadas

Muchas operaciones en R se aplican directamente a todos los elementos de un vector. Esto hace posible realizar cálculos de forma rápida y sencilla sin usar ciclos.

```{r}
x <- c(2, 4, 6, 8)
y <- c(1, 1, 1, 1)

x + 10
x * 2
x + y

sqrt(x)
log(x)
round(x / 3, 2)
```

::: callout-note
## Ejercicio

Blabla

1.  ::: {.callout-tip collapse="true" icon="false"}
    ## Solución

    blabla
    :::
:::

## Gráficos simples a partir de vectores

Los vectores pueden utilizarse para construir gráficos básicos que permitan resumir y visualizar información. Dependiendo del tipo de vector, pueden elaborarse gráficos de puntos, histogramas o barras.

```{r}
x <- c(4, 7, 2, 9, 7, 12, 5)

plot(x, type = "b", main = "Valores del vector", xlab = "Posición", ylab = "Valor")

hist(x, main = "Histograma de x", xlab = "Valores")

frutas <- c("manzana", "pera", "manzana", "uva", "pera", "manzana")
barplot(table(frutas), main = "Frecuencia de frutas", ylab = "Conteo")
```

::: callout-note
## Ejercicio

Blabla

1.  ::: {.callout-tip collapse="true" icon="false"}
    ## Solución

    blabla
    :::
:::

## Actividad integradora

```{r}

```

::: callout-note
## Ejercicio

Blabla

1.  ::: {.callout-tip collapse="true" icon="false"}
    ## Solución

    blabla
    :::
:::
