---
title: "Vectores"
format: html
editor: visual
---

## Introducción a los vectores en R

Un vector es una estructura unidimensional que almacena varios elementos del mismo tipo. En R, los vectores son una de las bases del trabajo con datos y muchas funciones operan directamente sobre ellos.

Para crear un vector en R se utiliza la función `c()`, que significa combinar o concatenar.

```{r}
x <- c(2, 8, 9.5, 16)
z <- c("rojo", "verde", "azul", "pistache")
w <- c(TRUE, FALSE, TRUE)

x
z
w

class(x)
class(z)
class(w)

length(x)
```

::: callout-note
## Ejercicio

Crea un vector con la función `length()` que contenga las longitudes de los objetos x, z y w

1.  ::: {.callout-tip collapse="true" icon="false"}
    ## Solución

    ```{r}
    c(
     length(x),
     length(z),
     length(w)
    )
    ```
    :::

¿Cuál es el resultado de correr las siguientes líneas de código?

1.  `c(x, z, w)`
2.  `length( c(x, z, w) )`

<!-- -->

1.  ::: {.callout-tip collapse="true" icon="false"}
    ## Solución

    1.  `c(x, z, w)` combina los elementos de `x`, `z` y `w` en un solo vector.
    2.  `length(c(x, z, w))` cuenta cuántos elementos tiene ese vector combinado.
    :::
:::

## Creación de vectores

Los vectores pueden crearse manualmente, mediante secuencias o repitiendo valores.

-   `:` genera una secuencia de números consecutivos.
-   `seq()` crea secuencias indicando inicio, fin e incremento.
-   `rep()` repite un valor o un patrón.

```{r}
a <- c(10, 20, 30, 40)
b <- 1:10
c <- seq(from = 0, to = 20, by = 5)
d <- rep(3, times = 5)
e <- rep(c("A", "B"), times = 3)

a
b
c
d
e
```

::: callout-note
## Ejercicios

1.  Genera un vector con los números pares del 2 al 20 de dos maneras distintas.

2.  Crea un vector con el patrón `"control", "tratado"` repetido seis veces y determina cuántas observaciones contiene.

3.  Construye un vector con los días de muestreo 0, 12, 24, 36 y 48. Después crea otro donde cada día aparezca dos veces.

4.  Sin ejecutar primero, predice la diferencia entre `rep(1:3, times = 2)` y `rep(1:3, each = 2)`.

5.  ::: {.callout-tip collapse="true" icon="false"}
    ## Solución

    ```{r}
    # 1
    pares1 <- seq(2, 20, by = 2)
    pares2 <- c(2, 4, 6, 8, 10, 12, 14, 16, 18, 20)

    pares1
    pares2

    # 2
    grupos <- rep(c("control", "tratado"), times = 6)
    grupos
    length(grupos)

    # 3
    dias <- c(0, 48, 12)
    dias_rep <- rep(dias, each = 2)


    dias
    dias_rep

    # 4
    rep(1:3, times = 2)
    rep(1:3, each = 2)

    ```
    :::
:::

## Coerción de tipos

En R, un vector debe contener elementos del mismo tipo.

```{r}
v1 <- c(1, 2, 3)
v2 <- c(1, 2, "3")
v3 <- c(TRUE, FALSE, 5)
v4 <- c(TRUE, "hola", 8)

v1
v2
v3
v4

class(v1)
class(v2)
class(v3)
class(v4)
```

**De forma simplificada, la coerción sigue este orden:**

1.  `character`

2.  `numeric`

3.  `logical`

Esto significa que:

1.  Si hay texto, todo el vector se convierte a `character`.

2.  Si no hay texto, pero hay números, los valores lógicos se convierten a `numeric`.

3.  Si todos los elementos son lógicos, el vector permanece como `logical`.

## Indexación de vectores

La indexación permite acceder a elementos por posición. Se usan `[]`, `c()` para varias posiciones y `length()` para ubicar el último elemento.

```{r}
x <- LETTERS # letters para letras minúsculas
x[1]
x[3]
x[c(2, 4, 5)]
x[-2]
x[length(x)]

y <- c(12, 25, 18, 30, 22, 84)

y[1]
y[3]
y[c(2, 4, 5)]
y[-2]
y[length(y)]
```

::: callout-note
## Ejercicios

1.  Crea un vector con siete números distintos y extrae el segundo, el penúltimo y los elementos en las posiciones 1, 3 y 6.

2.  A partir del mismo vector, obtén todos los elementos excepto el cuarto y explica la diferencia entre índices positivos y negativos.

3.  ::: {.callout-tip collapse="true" icon="false"}
    ## Solución

    ```{r}
    # 1
    x <- c(5, 8, 12, 3, 20, 7, 15)

    x[2]
    x[length(x) - 1]
    x[c(1, 3, 6)]

    # 2
    x[-4]
    #Los índices positivos seleccionan posiciones; los negativos excluyen posiciones.
    ```
    :::
:::

## Modificación de vectores

Los vectores pueden modificarse después de crearse. Se usa `[] <-` para reemplazar elementos y `c()` para agregar nuevos.

Los elementos de un vector numérico pueden ordenarse de mayor a menor o viceversa con la función `sort()`

```{r}
x <- c(20, 5, 15, 10)

x[2] <- 99
x

x[c(1, 4)] <- c(100, 200)
x

x <- c(x, 300)
x

sort(x, decreasing = TRUE)
sort(x, decreasing = FALSE)
```

::: callout-note
## Ejercicios

1.  Cambia las reprobatorias por `NA` del siguiente vector: `cal <- c(5, 10, 8, 4, 9, 10, 6)`

2.  Sustituye el valor mínimo por `0` y el valor máximo por 100 a partir del siguiente vector:

    ```{r}
    temp <- c(18, -4, 27, 9, 0, 33, 14, -1, 22, 5, 30, 11, -7, 25, 3)
    ```

3.  ::: {.callout-tip collapse="true" icon="false"}
    ## Solución

    ```{r}
    # 1
    cal[c(1, 4)] <- NA

    # 2
    temp <- sort(temp, decreasing = FALSE)
    temp[1] <- 0

    temp[length(temp)] <- 100
    ```
    :::
:::

## Operadores relacionales

Los operadores relacionales comparan cada elemento de un vector con un valor. El resultado es un vector lógico.

```{r}
x <- c(4, 7, 2, 9, 7)

x == 7 # ¿Qué elementos del vector x son iguales a 7?
x != 7 # ¿Qué elementos del vector x NO son iguales a 7?
x > 5 # ¿Qué elementos del vector x son mayores a 7?
x < 5 # ¿Qué elementos del vector x son menores a 7?
x >= 7 # ¿Qué elementos del vector x son mayor igual a 7?
x <= 4 # ¿Qué elementos del vector x son menor igual a 7?
```

## Filtrado con vectores lógicos

Los resultados lógicos pueden utilizarse para seleccionar solo los elementos que cumplan una condición. Esta forma de filtrado es una de las más importantes en R.

```{r}
x <- c(4, 7, 2, 9, 7, 12)

# ¿Qué elementos del vector x son mayores a 5?
x > 5 # c(FALSE, TRUE, FALSE, TRUE, TRUE, TRUE)

x[x > 5] # Solo toma en cuenta los elementos que digan TRUE y descartan los que digan FALSE

x[x == 7]
x[x > 5 & x < 10] # AND
x[x < 4 | x > 8] # OR
```

::: callout-note
## Ejercicios

A partir del siguiente vector:

```{r}
n <- c(12, -7, 25, -3, 0, 18, -14, 9, -21, 6, -1, 30, -11, 4, -8, 17, -26, 13, -5, 22)
```

Calcula

1.  La longitud de `n`

2.  Cuántos elementos son mayores a 0

3.  Cuántos elementos son menores o iguales a 0

4.  Cuántos elementos están entre -10 y 10

5.  Cuántos elementos son mayores a 15 o menores a -15

6.  ::: {.callout-tip collapse="true" icon="false"}
    ## Solución

    ```{r}
    # 1
    length(n)

    # 2
    length( n[ n > 0 ] )

    # 3
    length( n[ n <= 0 ] )

    # 4
    length( n[ n > -10 & n < 10 ] )

    # 5
    length( n[ n > 15 | n < -15 ] )
    ```
    :::
:::

## Operadores lógicos y pertenencia

Los operadores lógicos permiten combinar condiciones, mientras que `%in%` sirve para verificar si ciertos elementos pertenecen a un conjunto de valores.

```{r}
x <- c(2, 4, 6, 8, 10, 12)

x > 4 & x < 10
x < 4 | x > 10
!(x > 6)

x %in% c(4, 10, 15)
x[x %in% c(4, 10, 15)]
```

::: callout-note
## Ejercicio

Observa el siguiente vector

```{r}
frutas <- c(
  "pera", "Manzana", "Uva", "manzana", "Pera",
  "uva", "manzana", "Piña", "pera", "manzana",
  "Uva", "piña", "manzana", "pera", "uva",
  "Manzana", "Pera", "manzana", "Uva", "pera"
)
```

1.  Sin usar R, ¿Cuántas veces está escrita la palabra "Manzana"?
2.  Escribe un código para contar cuantas veces aparece una fruta sin importar mayúscula inicial
3.  Extrae del vector solo los elementos que sean "Pera", "pera", "Uva" o "uva".

1.  ::: {.callout-tip collapse="true" icon="false"}
    ## Solución

    1. La palabra "Manzana" está escrita dos veces, mientras que "manzana" está escrita 5 veces
    
    ```{r}
    # 2
    length( frutas[ frutas %in% c("Manzana", "manzana") ] )

    # 3
    frutas[frutas %in% c("Pera", "pera", "Uva", "uva")]

    # 4
    length(frutas[!(frutas %in% c("Manzana", "manzana"))])
    ```

    :::
:::

## La función which()

La función `which()` devuelve las posiciones de los elementos que cumplen una condición. Es útil cuando interesa identificar en qué lugar del vector aparece un valor.

```{r}
x <- c(15, 22, 18, 22, 10)

which(x == 22)
which(x > 15)
which.max(x)
which.min(x)
```

::: callout-note
## Ejercicio

Observa el siguiente vector:
```{r}
x <- c(10, 15, 20, 15, 8, 20, 15, 25, 30, 12)
```
1.	Escribe una línea para obtener las posiciones donde aparece 15.
2.	Escribe una línea para obtener las posiciones de los valores mayores que 18.
3.	Escribe una línea para obtener las posiciones de los valores que sean 15 o 20.
4.	Escribe una línea para obtener las posiciones de los valores mayores que 10 y menores que 25.

1.  ::: {.callout-tip collapse="true" icon="false"}
    ## Solución
    ```{r}
    # 1
    which(x == 15)
    
    # 2
    which(x > 18)
    
    # 3
    which(x %in% c(15, 20))
    
    # 4
    which(x > 10 & x < 25)
    ```
    :::
:::

## Nombres en vectores

Los elementos de un vector pueden recibir nombres para facilitar su identificación. Esto permite acceder a ellos no solo por posición, sino también por etiqueta.

```{r}
calificaciones <- c(90, 85, 78, 92, 88)
names(calificaciones) <- c("Ana", "Luis", "Marta", "Diego", "Sofia")

calificaciones
names(calificaciones)

calificaciones["Luis"]

names(calificaciones)[3] <- "Carlos"
calificaciones
```

::: callout-note
## Ejercicio

Observa el siguiente vector:
```{r}
edades <- c(19, 22, 21, 20, 23, 18, 24, 26, 19, 22)
names(edades) <- c("Elena", "Marco", "Julia", "Pedro", "Raul", "Laura", "Diego", "Sonia", "Miguel", "Paula")
```

1.  ::: {.callout-tip collapse="true" icon="false"}
    ## Solución
    1.	Escribe una línea para mostrar la edad de "Diego".
	  2.	Escribe una línea para obtener solo los nombres del vector.
	  3.	Cambia el nombre "Raul" por "Raúl".
	  4.	Cambia la edad de "Paula" a 25.
    :::
:::

## Funciones útiles sobre vectores

Existen funciones que permiten resumir el contenido de un vector, obtener estadísticas simples, ordenar valores o identificar elementos distintos.

```{r}
x <- c(8, 3, 10, 3, 5, 8, 12)

length(x)
sum(x)
mean(x)
min(x)
max(x)

sort(x)
unique(x)
```

::: callout-note
## Ejercicio

Blabla

1.  ::: {.callout-tip collapse="true" icon="false"}
    ## Solución

    blabla
    :::
:::

## Tablas de frecuencia con table()

La función `table()` cuenta cuántas veces aparece cada valor dentro de un vector. Es especialmente útil cuando se trabaja con categorías o respuestas repetidas.

```{r}
frutas <- c("manzana", "pera", "manzana", "uva", "pera", "manzana")

table(frutas)
prop.table(table(frutas))
```

::: callout-note
## Ejercicio

Blabla

1.  ::: {.callout-tip collapse="true" icon="false"}
    ## Solución

    blabla
    :::
:::

## Valores faltantes (NA)

En R, los datos faltantes se representan con `NA`. Estos valores deben tratarse con cuidado porque afectan cálculos y comparaciones.

```{r}
x <- c(10, 20, NA, 40, 50)

x
is.na(x)

mean(x)
mean(x, na.rm = TRUE)

sum(x)
sum(x, na.rm = TRUE)
```

::: callout-note
## Ejercicio

Blabla

1.  ::: {.callout-tip collapse="true" icon="false"}
    ## Solución

    blabla
    :::
:::

## Operaciones vectorizadas

Muchas operaciones en R se aplican directamente a todos los elementos de un vector. Esto hace posible realizar cálculos de forma rápida y sencilla sin usar ciclos.

```{r}
x <- c(2, 4, 6, 8)
y <- c(1, 1, 1, 1)

x + 10
x * 2
x + y

sqrt(x)
log(x)
round(x / 3, 2)
```

::: callout-note
## Ejercicio

Blabla

1.  ::: {.callout-tip collapse="true" icon="false"}
    ## Solución

    blabla
    :::
:::

## Gráficos simples a partir de vectores

Los vectores pueden utilizarse para construir gráficos básicos que permitan resumir y visualizar información. Dependiendo del tipo de vector, pueden elaborarse gráficos de puntos, histogramas o barras.

```{r}
x <- c(4, 7, 2, 9, 7, 12, 5)

plot(x, type = "b", main = "Valores del vector", xlab = "Posición", ylab = "Valor")

hist(x, main = "Histograma de x", xlab = "Valores")

frutas <- c("manzana", "pera", "manzana", "uva", "pera", "manzana")
barplot(table(frutas), main = "Frecuencia de frutas", ylab = "Conteo")
```

::: callout-note
## Ejercicio

Blabla

1.  ::: {.callout-tip collapse="true" icon="false"}
    ## Solución

    blabla
    :::
:::

## Actividad integradora

```{r}

```

::: callout-note
## Ejercicio

Blabla

1.  ::: {.callout-tip collapse="true" icon="false"}
    ## Solución

    blabla
    :::
:::
